【裁判字號】    89,上易,4581
【裁判日期】    890816
【裁判案由】    詐欺
【裁判全文】
臺灣高等法院刑事判決                  八十九年度上易字第四五八一號
    上  訴  人
    即  自訴人  耕福工程有限公司
    代  表  人  乙○○
    代  理  人  甲○○
    被      告  丙○○
    選任辯護人  李祖麟
右上訴人，因自訴被告詐欺案件，不服臺灣士林地方法院，八十九年度自字第一三六
號，中華民國八十九年八月十六日第一審判決提起上訴，本院判決如左：
    主  文
上訴駁回。
    理  由
一、自訴意旨略以：被告丙○○經營之五結工程股份有限公司（下稱五結公司）於民
    國八十八年三月十六日與自訴人簽定機械租賃契約，被告明知無法支付現金，竟
    意圖為自己取得免付租金之不法利益，向自訴人詐稱其支票可以如期兌現，並簽
    發支票以支付租金。詎所簽發之支票陸續因存款不足退票，自訴人始知受騙，因
    認被告涉有刑法第三百三十九條第二項之詐欺得利罪嫌云云。
二、按犯罪事實應依證據認定之，無證據不得推定其犯罪事實。又不能證明被告犯罪
    者，應諭知無罪之判決，刑事訴訟法第一百五十四條、第三百零一條第一項分別
    定有明文。次按事實之認定，應憑證據，如未能發現相當之證據，或證據不足以
    證明，自不能以推測或擬制之方法，以為裁判之基礎；又認定犯罪事實所憑之證
    據，無論直接或間接證據，其為訴訟上之證明，須達於通常一般之人均不致有懷
    疑，而得確信其為真實之程度者，始得據為有罪之認定，倘其證明尚未達到此一
    程度，而有合理之懷疑時，尚難作為有罪之認定基礎；又認定不利於被告之事實
    ，須依積極證據，苟積極證據不足為不利於被告事實之認定時，即應為有利於被
    告之認定，更不必有何有利之證據；且認定犯罪事實應依證據，為刑事訴訟法所
    明定，故被告否認犯罪事實所持之辯解，縱屬不能成立，仍非有積極證據足以證
    明其犯罪行為，不能遽為有罪之認定；最高法院四十年台上字第八六號、七十六
    年台上字第四九八六號、三十年上字第八一六號、三十年上字第一八三一號判例
    意旨可資參照。末按民事關係當事人間，債務人若有未依約定之債務本旨履行者
    ，於社會一般交易經驗上原因非一，舉凡因不可歸責於己之事由致不能給付，因
    合法主張抗辯事由而拒絕給付，或因財產、信用狀況緊縮而無力給付，甚至於債
    之關係成立後，始另起惡意遲延給付，皆有可能，非必出於自始無意給付之財產
    犯罪一端。而刑事被告依法不負自證無罪之義務，若別無足以證明被告自始意圖
    不法所有之積極證據，縱使其就所負債務惡意違約不為履行，仍僅為民事上之糾
    紛，殊難僅以單純債務不履行之狀態，推定被告自始具有不法所有之詐欺意圖。
三、訊據被告丙○○矢口否認有何詐欺犯行，辯稱：香港東匯工程有限公司（下稱東
    匯公司）欲承攬國內「中二高Ｃ３０７標竹南－西湖段全套管基樁工程」，因該
    工程係國內標，其負責人高德楷乃向五結公司借標承攬該工程，又因該工程請款
    須透過五結公司開立發票始能報銷，高德楷即借五結公司之名義向自訴人承租該
    工程所需吊車。高德楷於簽定租賃契約後，向五結公司借票支付租金，並承諾於
    支票到期前將票款軋入五結公司之帳戶內，惟高德楷嗣後並未將票款存入帳戶內
    才跳票等語。經查：
  （一）、五結公司於八十八年三月十六日向自訴人承租吊車一輛，約定租期自八十
          八年三月二十二日起至八十八年九月二十二日止，租金每月新台幣（下同
          ）三十九萬元，每月到期請款。自訴人於簽約一個月後，派員工林小萍前
          往五結公司請款，詎五結公司所交付之二紙支票（票號ＷＴ000000
          0、ＷＴ0000000、發票人均為五結公司、發票日為八十八年七月
          三十一日、八十八年八月三十一日、面額均為三十九萬元）屆期竟因存款
          不足且被公告列為拒絕往來戶而遭退票之事實，業據自訴代理人及證人林
          小萍到庭指述明確，並有吊車租借合約書影本一紙、支票及退票理由單影
          本各二紙在卷可稽。
  （二）、香港東匯公司確曾於八十八年三月一日與五結公司簽定「中二高Ｃ３０７
          標竹南－西湖段全套管基樁工程」之承攬契約，有承攬契約書影本一紙在
          卷可按。又東匯公司負責人高德楷亦自承其本人以五結公司之名義向自訴
          人承租吊車，有東匯公司八十九年六月二十日函影本一紙在卷可考。再參
          諸自訴人代理人甲○○復供稱：伊曾於八十八年二月間與員工高小萍、被
          告、高德楷四人在一家飯店見面談妥吊車租約之內容。其後伊與高德楷聯
          絡吊車到達工地及組裝之時間，並由高德楷出面收受吊車。又吊車於承租
          期間之保養、維修，亦都是由高德楷與伊公司聯絡解決。五結公司之支票
          跳票後，伊去工地取回吊車，高德楷說五結公司有交待其付給伊一些客票
          ，請伊不要拖走吊車，並要求伊開發票給他。伊就收下客票，將發票開給
          高德楷等語。準此，被告謂：香港東匯公司欲承攬國內「中二高Ｃ３０７
          標竹南－西湖段全套管基樁工程」，因該工程係國內標，其負責人高德楷
          乃向五結公司借標承攬該工程，又因該工程請款須透過五結公司開立發票
          始能報銷，高德楷即借五結公司之名義向自訴人承租該工程所需吊車等語
          ，核屬非虛。
  （三）、自訴人代理人甲○○復坦承：高德楷曾於五結公司跳票後，交給其一張面
          額三十八萬元之支票，該支票有兌現。嗣後又交給伊卷附之二張支票（票
          號ＦＡＺ0000000、ＦＡＺ0000000、發票人均為王麗珠、
          發票日八十八年十月十二日、八十八年十一月十二日、面額四十萬元、三
          十八萬元），最後一次給票是於八十九年九月十二日，該二張支票亦有兌
          現，嗣後公司結算租金總額為二百二十八萬九千元，扣除已兌現之三張支
          票一百十六萬元，五結公司目前尚欠自訴人一百十二萬九千元之租金未付
          等情。另香港東匯公司負責人高德楷亦坦承其本人尚有部分租金未能償還
          自訴人，並保證於一個月內與自訴人洽商解決，本件吊車承租事件與被告
          無關，有前函影本在卷可憑。由此觀之，被告供稱：高德楷於完成簽約後
          向五結公司借票支付租金，並承諾於支票到期前將票款軋入五結公司之帳
          戶內，惟高德楷未將錢存入帳戶內等語，已非無據。
  （四）、再觀諸卷附中興商業銀行存款往來對帳單，五結公司於八十八年二月至四
          月間之銀行帳戶仍有多筆資金存提紀錄，其資金往來情形尚屬正常。且衡
          情五結公司向自訴人租用之吊車確係使用於承包之工地上，自有工程款可
          資請領，尚難認五結公司於斯時已無付款能力。至五結公司嗣後是否基於
          惡意拒絕給付租金，要屬五結公司與自訴人之民事糾葛，不能據此推定被
          告自始具有詐欺意圖。
四、綜上所述，被告上開所辯，非不足採。尤以自訴人明知東匯公司之高德楷借牌承
    包中二高工程進而親向自訴人承租吊車在前，本院查無任何積極證據足以證明被
    告自始即有詐欺意圖，且有施用詐術使自訴人陷於錯誤之行為，兩造間自宜循民
    事程序解決。揆諸首揭判例及說明意旨，本件不能證明被告犯罪，原審為無罪判
    決之諭知。經核並無違誤，自訴人上訴意旨除仍執陳詞外，另指所收被告簽發支
    票、退票前後被告之五結公司均有向業主領取工程款，而吊車係生財工具，如無
    不法意圖，所領工程款應可轉付自訴人云云。查工程款係東匯公司之高德楷以五
    結公司名義具領後，自行支用，連所借支票二張屆期因故未存入五結公司帳戶以
    致退票，造成自訴人損失係東匯公司之高德楷，民事上追索，五結公司難免票據
    責任，然對被告而言，應無可能成立詐欺刑責，前已述明。上訴核無理由，應予
    駁回。
據上論結，應依刑事訴訟法第三百六十八條判決如主文。
中    華    民    國     九十     年      一      月        十七      日
                            臺灣高等法院刑事第十八庭
                                審判長法  官  吳      敦
                                      法  官  林  陳  松
                                      法  官  吳  明  峰
右正本證明與原本無異。
不得上訴。
                                      書記官  李  華  安
中    華    民    國     九十     年      一        月        十七      日


司法院資訊處製作；財團法人民間司法改革基金會備份。
